臺灣臺北地方法院民事判決　　　　　　 99年度簡上字第303號
上　訴　人　邵立達
被　上訴人　李沛嫻
訴訟代理人　吳磺慶律師
上列當事人間請求給付服務費事件，上訴人對於中華民國99年 4
月27日本院臺北簡易庭98年度北簡字第31408 號第一審判決提起
上訴，本院於中華民國100年3月4 日言詞辯論終結，判決如下：
    主      文
上訴駁回。
第二審訴訟費用新臺幣仟壹佰伍拾元由上訴人負擔。
    事實及理由
一上訴人起訴主張：
  (一)兩造於民國98年7月4日簽訂委託銷售契約書，約定由被上訴
    人委託伊居間銷售其所有門牌號碼臺北市萬華區○○○路○
    段38號7樓之3號房屋及其坐落基地持分（下稱系爭房地），
    並約定委託銷售總價為新臺幣（下同）460 萬元，超逾部分
    全額為服務費。
  (二)嗣被上訴人於98年7月7日透過伊之仲介，與訴外人李正癸簽
    訂不動產買賣契約書，由李正癸向被上訴人買受系爭房地，
    價金500萬元。依前揭委託銷售契約書第6條約定，被上訴人
    即應給付伊服務費40萬元。詎被上訴人僅給付20萬元，尚欠
    20萬元迄未給付，爰依兩造間之委託銷售契約，請求被上訴
    人給付上開服務費等語。
二被上訴人則抗辯：
  (一)兩造於98年4 月26日簽訂第一次委託銷售契約書，斯時任職
    於城中分局武昌所之胡所長曾來看過系爭房地，惟伊當時並
    未售出。嗣上訴人主動向伊表示可幫忙銷售系爭房地，並稱
    有客戶欲以500 萬元購買，惟上訴人要求伊給付服務費40萬
    元，並佯稱其中20萬元係胡所長所要求之佣金。伊雖不同意
    上開請求，並向上訴人言明先勿收取訂金，然上訴人竟於98
    年7月2日擅自向訴外人李正癸收取訂金，並以訂金已收，賣
    方不能反悔為由，致伊陷於錯誤，而於98年7月4日另與上訴
    人簽訂第二次委託銷售契約書。
  (二)惟伊係受上訴人詐欺，始與上訴人簽訂第二次委託銷售契約
    書，伊已於98年8 月20日以存證信函向上訴人為撤銷之意思
    表示，前開契約既經撤銷，伊即無庸給付上訴人服務費。
  (三)又上訴人明知於第一次委託銷售期間已可將系爭房地以 498
    萬元出售，惟其非但未撮合媒介，反而拖延至該委託期間屆
    滿後，先向李正癸收取訂金，復施以詐術，致伊簽訂第二次
    委託銷售契約書，而從中獲取鉅額佣金。且上訴人為收取高
    額佣金，並未尊重伊之利益，亦未盡力處理委任事務，造成
    代書更換，其顯未盡善良管理人之注意義務。
  (四)退步言之，縱認上訴人得向伊請求給付服務費，惟上訴人欲
    向伊收取成交價金8%之報酬，有悖於不動產委託銷售契約書
    範本關於服務報酬之規定，並違反不動產經紀業管理條例第
    19條不得收取價差或其他報酬之規定。且上訴人於與伊簽訂
    第二次委託銷售契約書前，已先行向李正癸銷售系爭房地，
    亦有違不動產經紀業管理條例第21條規定。再者，上訴人於
    履約過程中，除了介紹買賣雙方認識並簽約外，後續並未幫
    忙處理至交屋階段，甚至不斷騷擾代書及銀行，是其所提供
    之服務，顯然不足以收取高於1%之服務費用。從而，本件上
    訴人請求之服務費實屬過高，伊亦得依民法第572 條之規定
    ，請求鈞院酌減服務費等語。
三原審為上訴人全部敗訴之判決，上訴人提起上訴，聲明：(一)原
  判決不利於上訴人部分廢棄。(二)上開廢棄部分，被上訴人應給
  付上訴人20萬元，及自支付命令送達翌日起至清償日止，按年
  息百分之5 計算之利息。被上訴人則答辯聲明：上訴駁回。
四兩造不爭執之事實：
  (一)兩造於98年4 月26日簽訂第一次委託銷售契約書（見原審卷
    第23-24 頁），約定由被上訴人委託上訴人銷售系爭房地，
    委託期間自98年4 月26日起至同年6 月25日止，委託售價為
    498萬元。
  (二)訴外人李正癸於98年7月2日委由上訴人代為向銀行辦理貸款
    ，約定如貸款金額為500萬元之70%至80%間，則願以500萬元
    購買系爭房地，李正癸業於同日交付訂金5 萬元予上訴人（
    見原審卷第25頁）。
  (三)兩造於98年7月4日簽訂第二次委託銷售契約書（見原審卷第
    26-27 頁），約定由被上訴人委託上訴人銷售系爭房地，委
    託期間自98年7月4日起至同年8月3日止，委託售價為460 萬
    元，並約定超逾部分全額為服務費。
  (四)被上訴人於98年7月7日透過上訴人之仲介，與訴外人李正癸
    簽訂不動產買賣契約書（見原審卷第28-32 頁），約定由李
    正癸向被上訴人買受系爭房地，買賣總價500 萬元。
  (五)被上訴人已給付上訴人服務費20萬元（見原審卷第35頁）。
五得心證之理由：
  (一)上訴人主張兩造於98年7月4日就系爭房地締有委託銷售契約
    書，被上訴人已透過上訴人之仲介，與訴外人李正癸簽訂不
    動產買賣契約書，由李正癸向被上訴人買受系爭房地等情，
    業據提出與陳述相符之委託銷售契約書、不動產買賣契約書
    為證（見原審卷第26-27、28-32頁），復為被上訴人所不爭
    ，堪予信實。上訴人自有權依前揭委託銷售契約書之約定，
    請求被上訴人負給付服務報酬之責。
  (二)被上訴人雖辯稱：其係受上訴人詐欺方與之締結委託銷售契
    約書，其已於98年8 月20日發函向上訴人撤銷前開締約之意
    思表示云云，上訴人則否認施用詐術誘使被上訴人與其締約
    ，對此利己之事實，應責由被上訴人舉證證明之（民事訴訟
    法第277 條前段參照）。經查：
    1.被上訴人雖稱上訴人以訂金已收，賣方不能反悔為由，致
      其陷於錯誤，而於98年7月4日另與上訴人簽訂委託銷售契
      約書云云，惟查：
      兩造前於98年4 月26日簽訂第一次委託銷售契約書，約
        定由被上訴人委託上訴人銷售系爭房地；而訴外人李正
        癸係於98年7月2日交付定金5 萬元予上訴人等情，為兩
        造所不爭，並有委託銷售契約書、收據附卷可稽（見原
        審卷第23-25頁）。
      前開委託銷售契約書第2 條明載「委託銷售期間：自簽
        約日起兩個月（即自98年4月26日至98年6月25日）生效
        ，期滿自動失效」等語，該等文字已明白表示前開委託
        銷售契約書僅於委託銷售期間內對兩造生效，則上訴人
        於委託銷售期間屆滿後之98年7月2日收受定金，對被上
        訴人即不生任何拘束效力，自無所謂「反悔」之可言，
        被上訴人並非無智識經驗之人，對此即無法諉為不知。
        而被上訴人既已盱衡自己締約之意願，而於98年7月4日
        與上訴人簽訂第二次委託銷售契約書，實難遽認係受上
        訴人詐欺方與之締約。
    2.被上訴人另稱上訴人要求其給付服務費40萬元，並佯稱其
      中20萬元係胡所長所要求之佣金，致其陷於錯誤，而於98
      年7月4日與上訴人簽訂委託銷售契約書云云，然查：
      證人即被上訴人之前男友顧峻魁固到庭證稱：其有問上
        訴人何以佣金這麼多，上訴人表示一半要給胡所長等語
        （見原審卷第102 頁）；另證人即被上訴人之妹李孟臻
        亦到庭證稱：上訴人於98年7月3日晚間打電話予被上訴
        人表示欲簽約，惟上訴人要求40萬元佣金，並稱胡所長
        要其中20萬元等語（見原審卷第123 頁）。然稽之該等
        證人與被上訴人間之關係密切，而上揭證人之證述，業
        據上訴人否認，且被上訴人雖另提出與上訴人間之電話
        錄音譯文為證（見原審卷第128-130 頁），惟細觀該譯
        文內容，上訴人亦僅稱其本來要包給胡所長，但胡所長
        未收等語，徒由上開事證，實未能證明上訴人確有施用
        詐術之舉。
      況縱上訴人確曾提及胡所長要求20萬元佣金云云，然被
        上訴人與胡所長間並無委託銷售系爭房地之約定，衡情
        被上訴人應無給付胡所長佣金之義務。而證人顧峻魁亦
        陳明胡所長及其妻曾看過系爭房地，並交付名片予顧峻
        魁等語（見原審卷第102-103 頁），則被上訴人及顧峻
        魁就被上訴人對胡所長是否負有給付佣金之債務，及所
        負債務數額若干，自得自行與胡所長釐清並商議。而被
        上訴人於98年7月4日簽訂委託銷售契約書前，既已知悉
        買方即訴外人李正癸欲以500 萬元購買系爭房地，仍於
        98年7月4日本於其自主決定與上訴人簽訂委託銷售契約
        書，尚難執此認定上訴人確有施用詐術之行為。
    3.綜上，被上訴人並未能證明上訴人施用詐術使其陷於錯誤
      而締結委託銷售契約，是被上訴人即無權依民法第92條第
      1 項規定，撤銷締結委託銷售契約之意思表示。
  (三)惟按約定之報酬，較居間人所任勞務之價值，為數過鉅失其
    公平者，法院得因報酬給付義務人之請求酌減之，民法第
    572 條前段定有明文。而該條規定所適用者，係指居間人雖
    已為委託人完成其居間事務，惟經事後審查，認為居間人為
    委託人所已付出之勞務，其價值與當初訂約時約定之報酬相
    較，係屬為數過鉅而失客觀公平性時，允許委託人事後請求
    法院酌減約定之報酬額，衡其立法之規範目的，係在兼顧公
    益，而對契約自由稍作限制。且受當事人之委託而為居間者
    ，其報酬之給付，仍有民法第572 條規定之適用，又委託人
    依該條規定請求酌減，並未明定其方式，自得以起訴或抗辯
    方式為之。經查：
    1.按經紀業或經紀人員不得收取差價或其他報酬，其經營仲
      介業務者，並應依實際成交價金或租金按中央主管機關規
      定之報酬標準計收；違反前項規定者，其已收取之差價或
      其他報酬，應於加計利息後加倍返還支付人，不動產經紀
      業管理條例第19條定有明文。又按不動產經紀業或經紀人
      員經營仲介業務者，其向買賣或租賃之一方或雙方收取報
      酬之總額合計不得超過該不動產實際成交價金百分之6或1
      個半月之租金，內政部89年5月2日台內中地字第897908
      7號函釋可資參照（見原審卷第61-62頁）。
    2.本件兩造於98年7月4日簽訂之委託銷售契約書第6 條明定
      ：「委託銷售底價與酬勞：(一)甲方（即被上訴人）同意本
      約房屋銷售總價為實收460 萬元。(二)服務費：甲方同意支
      付銷售總價，超價部分全額為乙方（即上訴人）服務費…
      」等語，上開約定實係由上訴人以收取價差方式，收取仲
      介報酬，已與前揭不動產經紀業管理條例第19條第1 項之
      規定相悖。且被上訴人與訴外人李正癸就系爭房地買賣之
      實際成交價金為500 萬元，此有不動產買賣契約書足憑（
      見原審卷第28-32 頁），倘依前開委託銷售契約書之約定
      ，上訴人得向被上訴人收取之報酬為40萬元，已逾實際成
      交價金之6%，亦已超過上開不動產仲介業報酬計收標準規
      定之最高限額。本院審酌系爭買賣契約之交易標的與一般
      買賣標的相較，並無特殊之處，上訴人因居間系爭房地買
      賣所進行協調買賣雙方議價、簽訂買賣契約等事宜所支出
      之人事、勞務費用，衡情當不致較諸以仲介不動產交易為
      業之不動產經紀業或不動產經紀人員高，是其得向被上訴
      人請領之服務報酬，不應高於不動產仲介業報酬計收標準
      之最高額。是本件兩造約定之服務報酬數額有過鉅而顯失
      公平之處，被上訴人辯稱前述服務報酬數額過高等語，尚
      非無據，爰依民法第572 條之規定，將該服務報酬酌減為
      按實際成交價金4%計算之20萬元。
  (四)綜上所述，被上訴人依兩造間之委託銷售契約，應給付上訴
    人服務報酬20萬元，而被上訴人業於98年7 月28日給付上訴
    人服務報酬20萬元一節，為上訴人所不爭，並有收據在卷可
    稽（見原審卷第35頁），則上訴人請求被上訴人再行給付服
    務報酬20萬元，並加計自支付命令送達翌日起至清償日止之
    法定遲延利息，即屬無據，不應准許。原審為上訴人敗訴之
    判決，於法並無違誤。上訴意旨指摘原判決不當，聲明廢棄
    改判，為無理由，其上訴應予駁回。
  (五)本件事證已明，兩造其餘攻擊防禦方法及舉證，經本院審酌
    後，認與判決結果無影響，爰不另一一論述，併予敘明。
六據上論結，本件上訴為無理由。依民事訴訟法第436條之1第 3
  項、第449條第1項、第78條，判決如主文。
中    華    民    國   100    年    3     月    18    日
                民事第七庭審判長法  官  陶亞琴
                                法  官  蘇嘉豐
                                法  官  陳婷玉
以上正本係照原本作成
本判決不得上訴
中    華    民    國   100    年    3     月    18    日
                                書記官  吳鸝稻